【裁判字號】    98,非抗,59
【裁判日期】    981112
【裁判案由】    拍賣抵押物
【裁判全文】
臺灣高等法院民事裁定                  98年度非抗字第59號
再抗告  人  甲○○
代  理  人  李義忠律師
上列再抗告人因與相對人乙○○間拍賣抵押物事件，對於中華民
國98年 4月8日臺灣板橋地方法院97年度抗字第225號所為裁定，
提起抗告，本院裁定如下：
    主  文
再抗告駁回。
再抗告程序費用由再抗告人負擔。
    理  由
一、再抗告人於原法院聲請意旨及抗告意旨略以：緣相對人所有
    臺北縣五股鄉○○段更寮小段2 地號（下稱系爭土地）係相
    對人及第三人即其兄弟陳重安、陳重慶（下稱陳重安二人）
    之父即被繼承人陳生前借名登記於相對人名下，並於民
    國82年3 月20日設定登記本金最高限額新台幣（下同）2億4
    千萬元之抵押權（下稱系爭抵押權）予陳重安二人，存續期
    間自82年3月17日起至85年3月16日止，擔保一定法律關係土
    地債權範圍內生之不特定金錢債權（非擔保特定之土地或金
    錢債權）。嗣陳死亡時，該借名關係消滅，陳重安二人
    依繼承關係，本即得行使物上請求權，請求相對人移轉系爭
    土地所有權。乃相對人逾越借名關係之權限，擅自提供系爭
    土地借貸供人無償建築樓房，致不能農地農用，依土地登記
    規則無法為移轉農地所有權登記，屬可歸責於相對人之事由
    致給付不能，應負給付不能之損害賠償責任。相對人於借名
    關係消滅後，已無法律上原因仍享有系爭土地所有權名義人
    之利益，致他人受損害，亦應返還不當得利。是陳重安二人
    得行使物上請求權請求相對人移轉系爭土地所有權，亦得向
    相對人請求給付不能損害賠償及不當得利，且上開債權均為
    一定法律關係一定土地債權範圍內發生之不特定金錢債權，
    為系爭押權擔保效力所及之抵押債權。詎相對人對系爭抵押
    權所擔保之債權仍迄未履行清償，再抗告人為陳重安二人之
    債權人，迭經通知陳重安二人向相對人行使拍賣系爭抵押物
    權利，以保再抗告人債權，然陳重安二人迄未聲請拍賣而怠
    於行使，為此依民法第 242條前段規定，代位抵押權人陳重
    安二人聲請拍賣系爭抵押物。又本件形式上審查已足資明瞭
    抗告人於97年代位債務人陳重安二人催告後發生之不特定金
    錢債權，屬於一定法律關係一定範圍內發生之不特定金錢債
    權，為系爭抵押權擔保效力所及，原法院裁定駁回其聲請，
    自有不合等語。
二、原法院及抗告法院以：系爭抵押權並未有明確擔保之債權種
    類及範圍等事項之記載，即未載明所擔保之不特定債權之一
    定法律關係為何，再抗告人復未能證明所指之物上請求權或
    賠償等法律關係，即為最高限額抵押權擔保之範圍，再抗告
    人聲請拍賣抵押物，於法有違，而分別駁回再抗告人之聲請
    及抗告。
三、再抗告意旨略以：系爭抵押權設定契約書「訂立契約人」欄
    位中「債權債務範圍」欄，記載「債權全部」、「債務全部
    」等語，並記載：「附註：本契約書債權債務範圍欄如各筆
    土地持分不同，難以填寫時，應分別訂立契約」，可知系爭
    抵押權係以一定土地債權範圍內發生之不特定金錢債權為擔
    保債權，其設定符合民法第881條之1規定。相對人未依其於
    79年3月9日所出具之同意書約定移轉系爭土地應有部分與陳
    重安二人，所生債務不履行損害賠償金錢債權，自為系爭抵
    押權擔保效力所及，原裁定指為未有被擔保債權發生原因為
    何之記載，未符合擔保債權「質之限定」等語，適用法規顯
    有錯誤。
四、經查：
  (一)按對於抗告法院之裁定再為抗告，僅得以其適用法規顯有錯
    誤為理由，並經原法院之許可者為限；前項許可，以原裁定
    所涉及之法律見解具有原則上重要性者為限，非訟事件法第
    45條第3項、第4項分別定有明文。惟於原法院認再抗告應行
    許可，並添具意見書，將訴訟卷宗送交再抗告法院後，再抗
    告法院審查原法院所添具之意見書，如認再抗告不應准許者
    ，並不受該意見書所載許可再抗告理由之拘束，仍得逕以裁
    定駁回之（最高法院93年度台抗字第 304號裁判要旨參照）
    。次按所謂適用法規顯有錯誤，係指原裁定違背法規或現存
    判例解釋而言，所謂法律見解具有原則上之重要性，係指所
    涉及之法律問題意義重大而有加以闡釋之必要者而言；又適
    用法規顯有錯誤不包括裁判理由不備及認定事實錯誤之情形
    ，合先敘明。
  (二)再抗告意旨雖主張依系爭抵押權設定契約書記載，可知系爭
    抵押權係以一定土地債權範圍內發生之不特定金錢債權為擔
    保債權，原裁定認系爭抵押權不符合民法第881條之1規定，
    謂未有被擔保債權發生原因為何之記載，適用法規顯有錯誤
    云云。惟查依系爭抵押權設定契約書之記載，是否足堪認定
    係以一定土地債權範圍內發生之不特定金錢債權為擔保債權
    、是否有被擔保債權發生原因為何之記載、是否屬概括最高
    限額抵押權以及是否為合法有效之抵押權登記，核均屬事實
    認定之範圍，縱法院認定有誤或未予採信，尚非適用法規顯
    有錯誤。
  (三)是原裁定認為依再抗告人提供之證據，形式上無從認定系爭
    抵押權所擔保者為何種法律關係所生之不特定債權，無從准
    許其代位聲請拍賣系爭不動產，且再抗告人亦未能證明所指
    之法律關係為系爭抵押權擔保之範圍，而駁回再抗告人之抗
    告，依上開說明，尚無適用法規顯有錯誤可言。再抗告人主
    張原裁定認定系爭抵押權不符合民法第881條之1規定，適用
    法規顯有錯誤云云，洵不足採。其再抗告意旨指摘原裁定適
    用法規顯有錯誤，求予廢棄，為無理由，應予駁回。
五、據上論結，本件抗告為無理由，爰裁定如主文。
中    華    民    國    98    年    11    月    12    日
                  民事第二庭
                        審判長法  官  吳謙仁
                              法  官  李瓊蔭
                              法  官  黃莉雲
正本係照原本作成。
不得再抗告。
中    華    民    國    98    年    11    月    12    日
                              書記官  周月琴

司法院資訊處製作；財團法人民間司法改革基金會備份。
